【裁判字號】    97,上,109
【裁判日期】    970923
【裁判案由】    確認抵押債權不存在等
【裁判全文】
臺灣高等法院民事判決                   97年度上字第109號
上  訴  人  丁○○
訴訟代理人  王志哲律師
複代  理人  甲○○
被上  訴人  丙○○○
            乙○○
上  一  人
訴訟代理人  陳家驊律師
上列當事人間確認抵押債權不存在等事件，上訴人對於中華民國
96年12月17日臺灣士林地方法院95年度訴字第753號第一審判決
提起上訴，本院於97年9月9日言詞辯論終結，判決如下：
    主  文
原判決關於駁回上訴人後開第二、三項之訴部分，及訴訟費用之
裁判均廢棄。
確認被上訴人丙○○○與乙○○就坐落臺北市○○區○○段三小
段第七五一、七五一之一地號土地所有權應有部分四分之一，及
同段五五○建號，門牌號碼臺北市○○○路四十巷七號二樓建物
所有權全部，於民國九十二年十月二十七日以臺北市松山地政事
務所南港字第一二八六七○號登記最高限額新臺幣貳佰陸拾萬元
之抵押權所擔保之債權超過新臺幣柒萬柒仟陸佰陸拾陸元部分不
存在。
被上訴人乙○○應給付被上訴人丙○○○新臺幣柒拾萬肆仟
佰捌拾陸元，及自民國九十五年十月十七日起至清償日止，按年
息百分之五計算之利息，並由上訴人代位受領之。
其餘上訴駁回。
第一、二審訴訟費用由被上訴人負擔百分之九十七，餘由上訴人
負擔。
    事實及理由
一、按確認法律關係之訴，非原告有即受確認判決之法律上利益
    者，不得提起之，民事訴訟法第247條第1項定有明文。所謂
    即受確認判決之法律上利益，係指法律關係之存否不明確，
    原告主觀上認其在法律上之地位有不安之狀態存在，且此種
    不安之狀態，能以確認判決將之除去者而言（最高法院52年
    度臺上字第1240號判例要旨參照）。本件被上訴人固稱：上
    訴人主張對被上訴人丙○○○有162萬元抵押債權存在，於
    本件起訴時已經臺灣臺北地方法院以95年度北訴字第3號判
    決駁回在案，則上訴人於起訴時對丙○○○並無債權存在，
    自無確認利益云云。惟查，上訴人另案請求被上訴人丙○○
    ○給付162萬元及遲延利息，業經本院95年度上字第732號、
    最高法院96年度臺上字第2297號判決上訴人勝訴確定（以下
    稱另案確定判決），是若被上訴人間本件抵押債權不存在，
    則被上訴人乙○○於強制執行程序所分配之金額，對被上訴
    人丙○○○核屬不當得利，上訴人自得代位債務人丙○○○
    請求乙○○返還丙○○○，再據其對丙○○○之執行名義為
    強制執行，故本件被上訴人間抵押債權之存否將影響上訴人
    對丙○○○債權得否實現，此種不安之狀態，上訴人得以本
    件確認判決將之除去，並非無即受確認判決之法律上利益，
    合先敘明。
二、上訴人主張：伊自訴外人徐淑華處受讓對被上訴人丙○○○
    之債權計新臺幣（下同）642萬元，前以拍賣抵押物裁定為
    執行名義，對丙○○○所有坐落臺北市○○區○○段3小段
    第751、751-1號，權利範圍各1/4之土地，及其上同段550號
    ，門牌號碼為臺北市○○○路40巷7號2樓之房屋（以下稱系
    爭房地）為強制執行，經臺灣士林地方法院（以下稱士林地
    院）以93年度執字第15962號強制執行事件（以下稱15962號
    強制執行事件）予以拍定，並優先受償480萬元，伊對丙○
    ○○尚有162萬元之本息債權未獲清償。被上訴人乙○○對
    系爭房地則於民國92年10月27日以臺北市松山地政事務所南
    港字第128670號登記最高限額260萬元之第二順位抵押權（
    以下稱系爭抵押權），並於前開執行事件中，以系爭抵押權
    優先受償本金807,216元及執行費6,458元，合計813,674元
    。惟系爭抵押權所擔保之債權並不存在，丙○○○得依不當
    得利請求乙○○返還系爭款項，其竟怠於行使權利，伊為丙
    ○○○之債權人，自得代位行使其權利等情。求為確認系爭
    抵押權所擔保之債權不存在，及乙○○應給付丙○○○813,
    674元及法定遲延利息，並由伊代位受領之判決。原審為上
    訴人敗訴之判決，上訴人不服提起上訴，上訴聲明：(一)原判
    決廢棄。(二)確認被上訴人丙○○○與乙○○就系爭房地登記
    之系爭抵押權所擔保之債權不存在。(三)被上訴人乙○○應給
    付被上訴人丙○○○813,674元，及自追加訴狀繕本送達翌
    日即95年10月17日起至清償日止，按年息5%計算之利息，並
    由上訴人代位受領之。
三、被上訴人則以：丙○○○僅向徐素華借款450萬元，上訴人
    於士林地院15962號強制執行事件已受領480萬元，故上訴人
    對丙○○○已無債權；又丙○○○因經濟貧困陸續向乙○○
    借貸，復因其丈夫車禍就醫、其親人過世治喪及其子住院再
    向乙○○借款，先後借貸之金額早已超過260萬元，為此丙
    ○○○設定系爭抵押權予乙○○，以為擔保，系爭抵押權擔
    保之債權並非虛假等語，資為抗辯。並答辯聲明：上訴駁回
    。
四、查被上訴人丙○○○前以其所有系爭房地為上訴人設定最高
    限額480萬元之第一順位抵押權，嗣又為被上訴人乙○○設
    定第二順位之系爭抵押權，上訴人以拍賣抵押物裁定為執行
    名義聲請對系爭房地為強制執行，經士林地院以第15962號
    執行事件拍定，上訴人以其第一順位抵押權之最高限額480
    萬元受分配，被上訴人乙○○則以第二順位抵押權人受分配
    806,216元及執行費6,458元共813,674元。上訴人前訴請被
    上訴人丙○○○給付162萬元及法定遲延利息，經另案確定
    判決上訴人勝訴確定等事實，為兩造所不爭，復有土地及建
    物登記簿謄本、分配表等件附卷足稽，並經本院調閱前開強
    制執行事件、另案確定判決案卷核閱無誤，堪信為真實。
五、上訴人主張，系爭抵押權擔保之債權實不存在，被上訴人乙
    ○○應將前開受償之金額返還被上訴人丙○○○等情，為被
    上訴人所否認，並以前揭情詞置辯。經查：
  (一)上訴人前訴請被上訴人丙○○○給付162萬元及法定遲延利
    息，經另案確定判決扣除上訴人於第15962號強制執行事件
    分配受償之480萬元後，認被上訴人丙○○○尚應給付162萬
    元及法定遲延利息，而為上訴人勝訴之判決，有另案確定判
    決書可稽，被上訴人未舉證證明丙○○○已為清償，則其辯
    稱上訴人對丙○○○已無債權云云，自無可採。
  (二)次按，抵押權所擔保之債權不存在，乃屬消極之事實，主張
    該債權存在者，自應由其就此積極事實負舉證責任。是本件
    被上訴人對其抗辯系爭抵押權所擔保之債權存在之事實，自
    應負舉證之責。又依修正民法第474條第1項規定，稱消費借
    貸者，謂當事人一方移轉金錢或其他代替物之所有權於他方
    ，而約定他方以種類、品質、數量相同之物返還之契約。並
    未改變消費借貸為要物契約之本質，而同法原第475條之規
    定，易使人誤會金錢或其他代替物之交付為消費借貸之生效
    要件，因而配合第474條第1項之修正，而予刪除，此觀該條
    之刪除理由自明。因此，民法上開條文修正後，消費借貸之
    貸與人，尚不因而免除其對消費借貸契約要物性之舉證責任
    。
  (三)被上訴人雖抗辯：乙○○多次貸予丙○○○金錢，金額遠超
    過260萬元等情，並提出支票4紙、馬偕醫院醫療費用單據、
    勝順機器有限公司（以下稱勝順公司）帳戶交易明細資料、
    和信禮儀有限公司（以下稱和信公司）收據3紙為證。惟查
    ：
  1.被上訴人丙○○○於另案對上訴人之母提起刑事告訴之偵訊
    筆錄陳稱：「我於92年10月間因向男子乙○○借款新台幣26
    0萬元付我孩子之醫療費用…」等語（見原審卷第151-153頁
    ）；而被上訴人乙○○則於原審陳稱：「…伊丈夫因車禍而
    就醫，因過世而急需之治喪費用，以及其子長期生病住院之
    費用等，被告丙○○○向被告求助…」等語（見原審卷第32
    頁），丙○○○復於士林地院93年自更(一)字第5號偽造文書
    案件作證時證稱：「（你後來是否有向乙○○借錢？）有。
    我向他借了240萬。」等情（見原審卷第155頁背面），另於
    原審95年12月18日庭訊時供稱：「…我先生86年死亡，我們
    是在我先生死亡前借的，我就跟乙○○借了300多萬…」等
    語，是被上訴人2人關於丙○○○借款之原因、總金額為何
    ，前後供述多有不同，已難採信。
  2.上開支票之發票人分別為楊燕華、廖國榮（見本院卷第56-5
    9頁），均非被上訴人丙○○○，自難證明係被上訴人間之
    消費借貸關係。被上訴人雖稱，丙○○○係以他人簽發之支
    票背書向乙○○調借現金云云。惟上訴人已主張，丙○○○
    該項背書屬委任取款背書，且被上訴人亦未舉證證明乙○○
    交付現金予被上訴人丙○○○之事實，自難認被上訴人間已
    具備消費借貸關係之要物性。
  3.被上訴人提出勝順公司活期存款存摺之帳戶交易明細資料（
    見原審卷第104-109頁），充其量僅能證明帳戶所有人勝順
    公司之帳戶收支情形，不能為被上訴人丙○○○向乙○○借
    貸之證明。被上訴人固謂，係丙○○○向乙○○借貸後，繳
    納勝順公司向銀行貸款之本息云云。惟依該帳戶交易明細資
    料，僅能證明勝順公司繳納本息之事實，仍無從證明被上訴
    人乙○○交付金錢與丙○○○之事實。另馬偕醫院繳費證明
    僅證明訴外人即楊陳煥之醫療費用之繳納，亦不足證明該金
    額確為乙○○所繳納，作為借款交付之事實。
  4.所謂最高限額之抵押契約，係指所有人提供抵押物，與債權
    人訂立在一定金額之限度內，擔保現在已發生及將來可能發
    生之債權之抵押權設定契約而言。此種抵押權所擔保之債權
    ，除訂約時已發生之債權外，即將來發生之債權，在約定限
    額之範圍內，亦為抵押權效力所及。雖抵押權存續期間內已
    發生之債權，因清償或其他事由而減少或消滅，原訂立之抵
    押契約，依然有效。其債權額，則於結算時確定。被上訴人
    另提出和信公司收據3紙，主張乙○○於93年1月20日及同年
    8月1日代墊丙○○○婆婆楊陳煥、配偶楊水木之喪葬費77,6
    66元，以借予丙○○○之事實，為上訴人所不爭。上訴人雖
    主張，被上訴人自承該項借款未約定清償期，自不在系爭抵
    押權擔保之範圍云云。然查系爭抵押權存續期間自92年10月
    24日至97年10月23日，有松山地政事務所函附系爭抵押權之
    登記申請書附卷可憑。是該項借款債權係發生於系爭抵押權
    存續期間，而系爭房地既經上訴人聲請強制執行而查封拍賣
    ，被上訴人乙○○復於該執行事件行使抵押權參與分配，則
    系爭最高限額抵押權所擔保之債權即告確定，被上訴人丙○
    ○○得請求抵押權人之乙○○結算實際發生之債權額即前述
    77,666元，則該債權即為系爭抵押權存續期間所擔保之債權
    。
六、綜上所述，被上訴人間就系爭房地所設定之系爭抵押權所擔
    保之債權超過前開77,666元部分不存在，則被上訴人乙○○
    以第二順位抵押權人之地位，於第15962號強制執行事件受
    分配本金806,216元，其中728,550元（806,216-77,666）及
    該部分執行費5,836元（6,458-622）共734,386元，自屬不
    當得利，被上訴人丙○○○復怠於行使返還不當得利之權利
    ，從而，上訴人請求確認被上訴人丙○○○與被上訴人乙○
    ○就系爭房地登記之系爭抵押權所擔保之債權超過77,666元
    部分不存在，及代位被上訴人丙○○○請求乙○○給付丙○
    ○○734,386元及自95年10月17日起至清償日止，按年息5%
    計算之利息，並由上訴人代位受領，洵屬有據，應予准許。
    逾此所為請求，為無理由，應予駁回。原審就上開應准許部
    分，為上訴敗訴之判決，並駁回其假執行之聲請，尚有未洽
    。上訴意旨求予廢棄改判，為有理由，爰由本院予以廢棄，
    改判如主文第2、3項所示。至於上訴人之請求不應准許部分
    ，原判決為上訴人敗訴之判決，經核於法並無不合，上訴意
    旨聲明廢棄改判，為無理由，應駁回其上訴。
七、據上論結，本件上訴為一部有理由，一部無理由。依民事訴
    訟法第450條、第449條第1項、第79條、第85條第1項前段，
    判決如主文。
中    華    民    國    97    年     9    月    23    日
                    民事第十一庭
                        審判長法  官  鄭雅萍
                              法  官  徐福晉
                              法  官  詹文馨
正本係照原本作成。
被上訴人如不服本判決，應於收受送達後20日內向本院提出上訴
書狀，其未表明上訴理由者，應於提出上訴後20日內向本院補提
理由書狀（均須按他造當事人之人數附繕本）上訴時應提出委任
律師或具有律師資格之人之委任狀；委任有律師資格者，另應附
具律師資格證書及釋明委任人與受任人有民事訴訟法第466條之1
第1項但書或第2項（詳附註）所定關係之釋明文書影本。
上訴人不得上訴。
中    華    民    國    97    年    9     月    24    日
                              書記官  周淑靜
附註：
民事訴訟法第466條之1（第1項、第2項）：
對於第二審判決上訴，上訴人應委任律師為訴訟代理人。但上訴
人或其他法定代理人具有律師資格者，不在此限。
上訴人之配偶、三親等內之血親、二親等內之姻親，或上訴人為
法人、中央或地方機關時，其所屬專任人員具有律師資格並經法
院認為適當者，亦得為第三審訴訟代理人。


司法院資訊處製作；財團法人民間司法改革基金會備份。
